臺灣高等法院刑事判決　　　　　　　　96年度上易字第2202號
上　訴　人　臺灣桃園地方法院檢察署檢察官
被　　　告　丙○○
上列上訴人因被告妨害自由案件，不服臺灣桃園地方法院96年度
易字第895號，中華民國96年8月16日第一審判決（聲請簡易判決
處刑案號：95年度偵字第12770 號），提起上訴，本院判決如下
：
    主  文
上訴駁回。
    理  由
一、公訴意旨略以：被告丙○○為桃園縣政府警察局中壢分局（
    下稱中壢分局）警備隊隊長，於民國95年1 月21日18時許，
    與警員陳君達前往桃園縣龍潭鄉○○路○段某工地，執行逮
    捕通緝犯邱垂明勤務時，與邱垂明之弟即告訴人乙○○發生
    衝突，被告及陳君達於逮捕邱垂明歸案後，即前往邱垂明住
    處，向邱垂明之父甲○○表示應偕同乙○○前往中壢分局道
    歉，甲○○遂於同日20時許，偕同乙○○前往中壢分局。詎
    被告明知乙○○當時已非現行犯，依法不得逮捕，且乙○○
    已自行前往分局，亦與逕行拘提之要件不符，竟基於妨害自
    由之犯意，強將乙○○拉進中壢分局，以此強暴方式，使乙○○行無義務之事。案經乙○○告訴，因認被告涉犯刑法第
    304條第1項之強制罪嫌。
二、按犯罪事實應依證據認定之，無證據不得認定犯罪事實。又
    不能證明被告犯罪者，應諭知無罪之判決。刑事訴訟法第15
    4條第2項、第301條第1項分別定有明文。又告訴人之告訴，
    係以使被告受刑事訴追為目的，是其陳述是否與事實相符，
    仍應調查其他證據以資審認（最高法院52年台上字第1300號
    判例參照）。又刑事訴訟法第161條第1項規定：檢察官就被
    告犯罪事實，應負舉證責任，並指出證明之方法。因此，檢
    察官對於起訴之犯罪事實，應負提出證據及說服之實質舉證
    責任。倘其所提出之證據，不足為被告有罪之積極證明，或
    其指出證明之方法，無從說服法院以形成被告有罪之心證，
    基於無罪推定之原則，自應為被告無罪判決之諭知（最高法
    院92年台上字第128 號判例參照）。且告訴人之告訴，係以
    使被告受刑事訴追為目的，是其陳述是否與事實相符，仍應
    調查其他證據以資審認（最高法院52年臺上字第1300號判例
    參照）。
三、公訴人認被告涉犯上開罪名，無非以被告之自白及證人陳君
    達、乙○○、邱垂明之證詞為其主要論據。訊據被告對於上
    開時、地因逮捕通緝犯邱垂明時，遭乙○○以石塊丟擲而受
    傷，被告不久後前往乙○○住處向其父甲○○表示應偕同乙○○至中壢分局。甲○○遂於同日20時許，偕同乙○○前往
    中壢分局中壢派出所（下稱中壢派出所）製作警詢筆錄之事
    實坦承不諱，惟堅決否認有強拉乙○○進入中壢派出所之行
    為，辯稱：我從頭到尾都沒有自白，且沒有押他，是乙○○
    自己到案，且乙○○傷勢是其不滿邱垂明遭我逮捕，站在鐵
    皮圍籬上向我丟擲水泥塊時，施力過大，造成鐵皮圍籬壞掉
    所致。甲○○在派出所就恐嚇我，如果我要告乙○○，他就
    要告我告到沒工作等語。經查：
(一)證人乙○○先於95年3月8日偵訊時指訴：我到警察局門口，
    被被告強拉進警察局作筆錄，被告妨害我自由等語（95 年
    度他字第682號卷第31頁），復於95年6月26日偵訊時指陳：
    被告抓我進去作筆錄，被告在旁邊講作筆錄，當時我不願意
    ，表示要離開，他們二人（被告及陳君達）都不讓我離開等
    語（95年度偵字第12770號卷第4頁），再於原審證述：被告
    強押我進去的，他從值班台前面強押我進去到他們作筆錄的
    電腦旁邊等語（原審易字卷第26頁）。乙○○先後指訴遭強
    拉地點迥不相同，所為指訴已難遽信。且被告於逮捕通緝犯
    邱垂明過程中確實受傷，曾告知甲○○轉知乙○○應至中壢
    分局，乙○○於同日20時許與其父母同至中壢派出所，當時
    被告在天晟醫院就醫，乙○○等人乃在中壢派出所值班台前
    等候等情，業據乙○○證述屬實，核與證人即中壢派出所警
    員劉光勳、陳君達、蔡逸忠及邱垂明等所為證述大致相符，
    並有被告所提診斷證明書、水泥塊照片、現場照片存卷可稽
    ，堪認乙○○係經通知而自行至中壢派出所值班台前等候被
    告無訛。從而，乙○○於偵查時指訴「我到警察局門口，被
    丙○○強拉進警察局作筆錄」云云（95年度他字第682號卷
    第31頁、95年度偵字第3233號卷第50頁），即非事實，所證
    委無可採。
(二)乙○○經通知前往中壢派出所製作警詢筆錄時，前後過程長
    達約2 小時，期間邱垂明及其父母均在現場。且對於是否接
    受夜間詢問，曾與警方有激烈爭執，警詢錄音帶亦顯示有背
    景雜音，乙○○、邱垂明及其等父母曾多次插話，而與警方
    發生爭執。員警與乙○○詢答過程中，有停頓等待員警打字
    之鍵盤聲，打字時亦有其他員警交談之背景雜音。又乙○○
    於警詢筆錄製作過程中，就是否接受夜間詢問、製作本次警
    詢筆錄之意義、目的、筆錄記載之方式及內容、需否回答警
    方詢問之特定問題等事項，及案發當時警方是否表明身分、
    丟擲水泥塊之次數、扣案水泥塊是否為乙○○所丟擲、曾否
    爬上圍籬丟擲水泥塊、丟擲水泥塊是否針對特定人所為、是
    否知悉邱垂明為通緝犯等問題，均與警方有所爭執，並多次
    要求補充陳述，就其於詢問過程中認為警方陳述有誤之部分
    ，對警方加以糾正，並於確認警方記載之內容後，始同意員
    警載明於筆錄，或要求員警不得記載於筆錄。在整個制作警
    詢筆錄過程中乙○○尚詢問員警可否抽煙，並與員警討論能
    否接聽手機，於即將結束之際，復對警方陳稱該次赴警局製
    作本次警詢筆錄，有受騙之感等情，業經原審法院另案95年
    度易字第1017號乙○○傷害等案件審理中勘驗無訛，有勘驗
    筆錄存卷可稽。倘乙○○是遭被告強行拉入中壢派出所內製
    作警詢筆錄，衡情其受壓制之恐懼心理理應持續存在，自不
    可能在接續製作警詢筆錄時，就涉案重要爭點與警方爭執、
    插話、糾正警詢筆錄內容，且所陳均須經其確認後始得登載
    於筆錄。是被告辯稱乙○○係自願進入辦公室製作筆錄等語
    ，堪以採信。
(三)證人劉光勳證稱：當日晚上8 時至10時，伊在中壢派出所值
    班台服勤，乙○○與其父母進入中壢派出所表示要找陳君達
    及被告，因當時被告不在，而陳君達在辦公室製作筆錄，乙○○等人即在值班台前等候被告，約20分鐘後，被告返回，
    雙方即在值班台前大聲說話，因值班台有民眾報案，伊即請
    他們進入辦公室去談，乙○○是自願進入辦公室的，乙○○
    的父母也有進入辦公室去看通緝到案的邱垂明，因為有牆壁
    阻擋著，伊沒有看到乙○○製作警詢筆錄，伊在值班台沒有
    聽到辦公室有很大的爭吵聲等語（原審壢簡卷第52至56頁）
    。證人陳君達證稱：伊有和被告一起至乙○○住處通知乙○○來中壢派出所製作警詢筆錄，之後乙○○有和其父母至中
    壢派出所，值班員警劉光勳有通知伊，伊即打電話請在醫院
    就醫之被告回來，被告返回後曾向乙○○告知要以殺人未遂
    向檢察官聲請拘票，至於乙○○如何進入中壢派出所辦公室
    ，因伊在整理資料，沒有看到，悔過書是乙○○自己寫的，
    他們家人有一起研究如何寫，乙○○並無上手銬，也沒有被
    關入拘留室，伊有幫乙○○製作警詢筆錄，邱垂明及其父母
    都在旁邊，乙○○是自願寫悔過書及製作警詢筆錄等語（原
    審壢簡卷第56至61頁）。證人蔡逸忠證稱：伊有參與逮捕邱
    垂明及偵辦乙○○妨害公務案件，乙○○是和其父母至中壢
    派出所的，乙○○先到派出所的值班台，從值班台至辦公室
    ，乙○○之父母都有陪同，是陳君達通知被告返回派出所，
    派出所值班台就在辦公室旁邊，乙○○在派出所內可以自由
    活動，並沒有上手銬，也沒有被關入分局拘留室，他是自願
    製作警詢筆錄，陳君達為乙○○製作警詢筆錄時，精神意識
    正常，其父母都坐在乙○○的後面等語（原審壢簡字卷第61
    至65頁）。劉光勳、陳君達、蔡逸忠3人為中壢派出所警員
    ，與被告任職於中壢分局警備隊並無上下直接隸屬關係，且
    其等與被告尚非至親，實無甘冒偽證罪之重責而為迴護被告
    之證詞，且勾稽其等3人證述之內容，大致相符，顯然乙○○係自願由中壢派出所值班台進入緊鄰之辦公室內製作警詢
    筆錄及寫悔過書，被告並無逮捕、拘提乙○○，或「強拉」
    乙○○進入派出所之行為。況乙○○當時係由其父母陪同到
    場，其等於乙○○製作警詢筆錄時，對己身權益多所爭取，
    如被告有「強拉」乙○○之行為，何以乙○○之父母於乙○○制作警詢筆錄時，均無任何針對遭「強拉」使乙○○行無
    義務之事做出抗議之舉止？足證被告並無「強拉」乙○○使
    其行無義務之事。又被告雖於偵查中供述：當時他到中壢派
    出所勤務台，對我說警察先生對不起，但是你沒有搜索票為
    什麼可以抓我哥哥，我那時覺得他沒有誠意，所以就想聲請
    拘票逮捕他，就將他帶到拘留室等語。然陳君達、蔡逸忠俱
    證稱乙○○未被關入警局拘留室，且邱垂明證述：當天乙○○沒有被關入中壢分局拘留室（原審壢簡字卷第68頁），以
    邱垂明為乙○○之兄，當無迴護被告之理，可見乙○○並未
    被關入拘留室事，公訴人聲請簡易判決處刑書證據欄內記載
    被告「自白」犯罪，即與卷證不合。再被告雖曾告知乙○○
    如不製作警詢作筆錄，將要向檢察官聲請拘票等語，此乃因
    乙○○涉嫌妨害公務及傷害等犯行，身為中壢分局警備隊隊
    長之被告因調查乙○○犯罪情形及蒐集證據之必要，得使用
    通知書，通知乙○○到場詢問。如經合法通知，無正當理由
    不到場者，得報請檢察官核發拘票。此種刑事訴訟法上之權
    責，在合法執行勤務範圍內理應受到保障，則被告告知乙○○依法追訴之程序，自違法可言。
(四)乙○○於原審證稱：其係遭被告強拉外套，強押進去的，脖
    子整個像被扭到的樣子，有去讓別人推拿云云（原審易字卷
    第27頁）。而邱垂明亦附和乙○○之證詞結稱：伊看到甲○○、乙○○到警局，是被告架著乙○○進去的，陳君達在裡
    面準備證物，乙○○一到，被告就將他架進去，陳君達拉乙○○的手按那些證物的指紋等語（95年度偵字第12770 號卷
    第45頁）。惟乙○○於偵查時曾自陳其脖子扭傷係被告在「
    龍潭大昌路」的工地，抓著伊衣領造成的（95年度他字卷第
    31頁），則乙○○就同一傷情，先後指訴不一，已非無疑。
    且乙○○所提載明「頸扭傷」之陽明醫院診斷明書1紙（95
    年度他字第682號卷第81頁），其上所載就診時間為95年1月
    23日，與本案發生日期之95年1月21日，已有不同，是否確
    為案發當日所造成之傷害，誠屬可疑，況乙○○確於邱垂明
    被逮捕時，以水泥塊砸中被告成傷，其既有抗拒邱垂明被逮
    捕之強暴行為，所謂「頸扭傷」係在工地造成即非無可能，
    自難率論被告有公訴人所指之犯行。
(五)邱垂明結稱：當天晚上約10點時，乙○○和伊父親甲○○至
    中壢分局，乙○○和甲○○進到辦公室時，是被告「陪」他
    們進來，他們在外面很吵，過一下他們就進來。當時伊看到
    被告「拉著」伊弟弟的「脖子」進來，他們2人都很氣，甲○○當時在旁邊，乙○○本來不要寫悔過書，是伊勸他寫，
    並徵詢伊意見，乙○○沒有表示不要製作警詢筆錄，也沒有
    被警察打，警察也沒有脅迫他，也沒被關入拘留室，且製作
    警詢筆錄時甲○○就在旁邊，甲○○和被告在派出所時，為
    逮捕伊和乙○○的事起爭執，被告有告知甲○○妨害公務的
    事他們會移請檢察官偵辦，且告知如果不製作筆錄，會以通
    知書或拘票通知到案說明，被告有「架著」乙○○進入辦公
    室，沒有看到押住，是用手「勾住」，乙○○不大願意，伊
    沒有看到乙○○反抗等語（原審壢簡字卷第65至71頁）。邱
    垂明先說被告「陪」乙○○進入中壢派出所，後說被告「拉
    著」乙○○「脖子」，末說被告「架著」、「勾住」乙○○
    進入辦公室，前後對於被告究竟以何方式與乙○○一同進入
    中壢派出所明顯不一，容有情虛刻意隱瞞閃爍之情，尚難採
    為認定事實之依據。況被告自始至終均坦承伊當時僅將手搭
    在乙○○肩上進入辦公室，以被告當日因逮捕邱垂明遭乙○○丟擲石塊，甫受有右前臂挫傷、右單獨橈骨閉鎖性骨折之
    情，又豈能以「強拉」等強暴方式強使乙○○進入辦公室內
    ，置自己於再度受傷之境地。是邱垂明所證，委無足採。
四、綜上所述，本案並無積極證據足認被告有「強押」、「強拉
    」等強暴方式使乙○○進入中壢派出所製作筆錄，使乙○○
    行使無義務之事之行為，此外，復查無其他積極證據足資認
    定被告有公訴人所指之犯行，自屬不能證明被告犯罪。原審
    判決對被告為無罪之諭知，核無不當。
五、公訴人提起上訴，略以：被告所為，業據乙○○指證歷歷，
    並有診斷證明書在卷可稽，且陳君達等人均為被告之部屬，
    所言有迴護之嫌，該等證詞不足採信；乙○○補提「上訴理
    由狀」謂：被告與陳君達勾結黑道，報載許多警察犯法，一
    審合議庭三位法官、檢察官及書記官瀆職包庇，幫被告脫罪
    ，是否給林律師清漢鈞收買，不然怎會判被告無罪云云，並
    提出剪報影本等為證。惟剪報內容俱與本案無關，乙○○、
    邱垂明之證詞均不足採，乙○○之診斷證明書不足為被告不
    利之認定，而陳君達等人之證言堪以採信，俱已論說明如
    上。又乙○○於上揭時、地，傷害執行公務之被告，業經法
    院判處罪刑確定，有本院乙○○前案紀錄表及判決書在卷可
    稽，乙○○當日進入警局之原委經過，亦如上所述，且遍查
    全卷，被告並未「自白」將乙○○「拉進」分局，陳君達亦
    未證述被告係以何強暴、脅迫等方法將乙○○「拉進」分局
    ，檢察官聲請簡易判決處刑書竟謂被告曾自白將乙○○拉進
    分局，並以被告自白及陳君達證詞為聲請處刑之重要依據，
    非但與卷內證據資料不符，且使司法警察官、司法警察合法
    執行勤務時，動輒得咎，喪失執法人員依法應受法律保障之
    權益，嚴重斲傷偵查司法威信，浪費司法資源。檢察官復循
    乙○○所請，提起上訴，仍執陳詞，指摘原判決不當其上訴
    為無理由，應予以駁回。
六、據上論斷，應依刑事訴訟法第368條，判決如主文。
本案經檢察官覃正祥到庭執行職務。
中　　華　　民　　國　　96　　年　　11　　月　　30　　日
                  刑事第二庭審判長法  官  呂丹玉
　　                              法  官  林恆吉
                          　　　　法　官  李麗玲
以上正本證明與原本無異。
不得上訴。
　                                書記官  廖婷璇
中　　華　　民　　國　　96　　年　　11　　月　　30　　日
